【裁判字號】    95,判,208
【裁判日期】    950216
【裁判案由】    水土保持法
【裁判全文】
最  高  行  政  法  院  判  決
                                     95年度判字第00208號
上  訴  人  甲○○
被 上訴 人  高雄縣政府
代  表  人  乙○○
上列當事人間因水土保持法事件，上訴人對於中華民國93年8月
17日高雄高等行政法院92年度訴字第957號判決，提起上訴，本
院判決如下：
    主  文
原判決關於限期改正部分廢棄。
廢棄部分，訴願決定及原處分均撤銷。
其餘上訴駁回。
廢棄部分，第一審及上訴審訴訟費用均由被上訴人負擔；駁回部
分，上訴審訴訟費用由上訴人負擔。
    理  由
一、本件上訴人與訴外人羅茂源、黃禎峰等三人未先擬具水土保
    持計畫送主管機關核定，即擅自於高雄縣旗山鎮○○段第
    268之112、268之161地號（訴外人吳昭成所有，並由謝富藏
    管理）、268之142地號（被上訴人所有）等經核定公告為山
    坡地之公、私有土地（下稱系爭土地）內採取土石，91年11
    月3日經人檢舉後，由被上訴人派員配合台灣高雄地方法院
    檢察署（下稱高雄地檢署）檢察官及相關單位人員於91年11
    月4日上午10時許至現場查證屬實，並扣得挖土機乙部（羅
    茂源所有）及車牌JH－161號（黃禎峰所有）、K5－753號（
    上訴人所有）等框式卡車二部，被上訴人乃以上訴人及羅茂
    源、黃禎峰違反水土保持法第12條第1項規定，並依同法第
    23條第2項及第33條第2項分別裁處上訴人及羅茂源、黃禎峰
    三人各新台幣（下同）10萬元罰鍰，並勒令上訴人立即停工
    、限期改正及沒入上訴人所有框式卡車（車號K5─753號）
    乙部。上訴人就其所受處分部分不服，提起訴願，遭決定駁
    回，遂提起本件行政訴訟。
二、上訴人起訴主張：(一)水土保持法第3條第3款規定：「……三
    山坡地：係指國有林事業區、試驗用林地、保安林地，及經
    中央或直轄市主管機關參照自然形勢、行政區域或保育、利
    用之需要，就合於下列情形之一者劃定範圍，報請行政院核
    定公告之公、私有土地……」由此可知，水土保持法中所謂
    山坡地之定義，乃必須由中央或直轄市主管機關劃定範圍，
    並呈報由行政院核定公告者始屬之。而本案被上訴人施以處
    分之原因，乃稱上訴人有違反水土保持法第12條第1項所規
    定於山坡地及森林區內從事農、林、漁、牧地之開發利用所
    需之修築農路、開挖、整地或整坡作業行為，是以該受處分
    之行為發生地應為水土保持法所定義之山坡地範圍內始得適
    用該法，自不待言。然查，被上訴人指陳上訴人採取土石之
    系爭土地，土地登記簿謄本中所載之使用分區劃定乃依據區
    域計畫法施行細則第13條第1項第6款劃定之山坡地保育區，
    而其使用地類別亦係依區域計畫法施行細則第15條第1項第5
    款、第13款、第16款分別編定為農牧用地、遊憩用地、國土
    保安用地等，顯非前揭水土保持法所指之山坡地。此外，該
    等非都市土地之分區管制，依照區域計畫法第15條之規定，
    乃係由有關直轄市或縣（市）政府，按照非都市土地分區使
    用計畫制訂非都市土地使用分區圖，並編定各種使用地，報
    經上級主管機關核備後，實施管制。是以關於區域計畫法中
    所規定之山坡地保育區之編定、核備程序及其層級，乃與水
    土保持法之規定完全不同，自非為相同標的。被上訴人竟以
    區域計畫法所規範之管制土地，對行為人施以水土保持法之
    處分，顯然違法。(二)再依水土保持法第4條規定：「公、私
    土地之經營與使用，依本法應實施水土保持處理與維護者，
    該土地之經營人、使用人或所有人，為本法所稱之水土保持
    義務人。」上訴人並非該土地之經營人、使用人或所有人，
    是縱有被上訴人所認定之未擬具水土保持計畫送請主管機關
    核定即擅自採取土石之情事存在，上訴人亦非水土保持義務
    人。又上訴人當日僅係出租砂石車（卡車）予業主，且據悉
    當日之砂石車承租人亦僅係將該卡車停放於該區域之私人土
    地上而已，並未開始進行任何作業工作，無所謂擅自採取土
    石之違法行為，與行為時水土保持法第12條第1項及第13條
    第1項之「開發、經營或使用行為」完全無涉。上訴人既非
    該土地之經營人、使用人或所有人，又非行為義務人，即非
    法條所規範之水土保持義務人，自無擬具水土保持計畫送請
    主管機關核定之義務。被上訴人就此並未為合理之解釋，卻
    以規範水土保持義務人之規定，處罰僅為卡車車主之上訴人
    ，其適用法規顯有錯誤。況當日並無任何作業施工行為，被
    上訴人未詳加查證，即遽認定上訴人違反該法律行為，處以
    高達10萬元之罰鍰，並沒入上訴人賴以維生之砂石車，而非
    處罰實際擅採砂石之行為人或前述之水土保持義務人，實有
    欠當等語。為此，訴請將訴願決定及原處分均撤銷。
    被上訴人則以：(一)按水土保持法第4條規定：「公、私有土
    地之經營或使用，依本法應實施水土保持處理與維護者，該
    土地之經營人、使用人或所有人，為本法所稱之水土保持義
    務人。」雖土地所有人非上訴人，但上訴人確有使用該土地
    ，依行政院農業委員會91年1月31日農林字第0910103086號
    解釋函說明：「水土保持法第4條之『使用人』，未有明確
    之定義，事實上使用土地者即屬之，而不論有無合法使用權
    利」，故上訴人應經調查規劃依水土保持技術規範，擬具水
    土保持處理與維護計畫送主管機關核定後，始得施工。(二)被
    上訴人於91年11月4日現場查證時，上訴人所有（車號K5－
    753）卡車，乃係因傳動軸被（蛇籠）鋼索纏繞故障無法作
    業而停放於違規地點內，且車斗旁明顯有載運卵石所留下之
    泥土痕跡。另上訴人經高雄地檢署檢察官偵訊時，也坦承有
    外運土石行為，故上訴人所述與事實不符。上訴人依規定為
    山坡地使用人，依法為水土保持義務人，未申請核可即擅自
    於系爭土地範圍內盜挖土石且所開挖乃為水土保持重要設施
    ，違反水土保持法第12條「應先擬具水土保持計畫送請主管
    機關核定後實施」之規定，被上訴人依同法第23條第2項規
    定沒入現場開挖機具，並依同法第33條第1項第2款規定裁處
    上訴人10萬元罰鍰之處分，並無違誤等語，資為抗辯。
三、原審斟酌全辯論意旨及調查證據之結果，以：(一)按「下列地
    區之治理或經營、使用行為，應經調查規劃，依水土保持技
    術規範實施水土保持之處理與維護：……五於山坡地或森林
    區內開發建築用地，或設置公園、墳墓、遊憩用地、運動場
    地或軍事訓練場、堆積土石、處理廢棄物或其他開挖整地。
    」「第8條第1項第5款之開發、經營或使用行為，其水土保
    持義務人應先擬具水土保持計畫，送請主管機關核定，如屬
    依法應進行環境影響評估者，並應檢附環境影響評估審查結
    果一併送核，其水土保持計畫未經主管機關核可前，各目的
    事業主管機關不得逕行核發開發或利用之許可。」「未依第
    12條至第14條規定之一擬具水土保持計畫送主管機關核定而
    擅自開發者，除依第33條規定按次分別處罰外，主管機關應
    令其停工，得沒入其設施所使用之機具，強制拆除及清除其
    工作物，所需費用，由經營人、使用人或所有人負擔，並自
    第一次處罰之日起兩年內，暫停該地之開發申請。」「有下
    列情形之一者，處新台幣6萬元以上30萬元以下罰鍰：……
    二違反第12條至第14條規定之一，未先擬具水土保持計畫或
    未依核定計畫實施水土保持之處理與維護者，或違反第23條
    規定，未在規定期限內改正或實施仍不合水土保持技術規範
    者。」行為時水土保持法第8條第1項第5款、第13條第1項、
    第23條第2項及第33條第1項第2款分別定有明文。次按「水
    土保持法第4條之『使用人』，未有明確之定義，事實上使
    用土地者即屬之，而不論有無合法使用權利。」業經行政院
    農業委員會91年1月31日農林字第0910103086號函釋在案，
    經核與水土保持法規範目的無違，自得予以援用。(二)經查，
    上訴人與訴外人羅茂源、黃禎峰等三人未先擬具水土保持計
    畫書送主管機關核定許可，即擅於系爭土地上採取土石之事
    實，業經被上訴人於91年11月4日上午10時許配合高雄地檢
    署檢察官及相關單位人員赴現場勘查屬實，並製有高雄縣政
    府山坡地違規使用查報取締會勘紀錄、現場查緝照片分別附
    於原處分卷及原審法院卷可稽，上訴人之違章事實堪予認定
    。(三)上訴人主張系爭土地之土地登記謄本所列使用分區之劃
    定固為山坡地保育區，然其劃定係以區域計畫法施行細則為
    依據，關於山坡地保育區之編定、核備程序及其層級，與水
    土保持法之規定完全不同，被上訴人自不得以區域計畫法所
    規範之管制土地，對上訴人施以水土保持法之處分，況系爭
    土地之使用地類別亦係依區域計畫法施行細則編定為農牧用
    地、遊憩用地、國土保安用地等，顯非依水土保持法所定義
    之山坡地云云。惟查，本件系爭土地使用分區為山坡地保育
    區，有土地登記簿謄本在卷可佐，且系爭土地究是否屬於水
    土保持法所規定之山坡地，亦經原審法院向中央主管機關即
    行政院農業委員會函查，經該會函復稱：「說明：……三經
    以土地登記資料查證結果，前揭三筆土地均由北勢段268－2
    地號分割而來，而268－2地號於民國68年2月6日即由台灣省
    政府公告屬於山坡地保育利用條例所稱之山坡地範圍界址線
    內，嗣台灣省政府於85年3月6日復公告依山坡地保育利用條
    例劃定公告之山坡地沿用為水土保持法所稱之山坡地，故由
    母地號分割出來之前揭三筆土地屬於水土保持法所稱之山坡
    地。」等語，有該會93年4月8日農授水保字第0931807191號
    函及台灣省政府85年3月6日85府農水字第12314號公告在卷
    可按，故系爭土地係屬水土保持法所規範之山坡地一節，應
    堪認定。上訴人雖又主張系爭土地係由前台灣省政府公告為
    山坡地，但水土保持法於89年修正後，並未依據該修正條例
    公告之情形，是以根本不符合山坡地之要件云云。然查，89
    年5月17日修正公布之水土保持法第3條，其修正理由為：「
    配合台灣省政府功能業務與組織調整，將第3款所定省主管
    機關劃定山坡地之職權規定，改由中央主管機關辦理；第5
    款刪除『省主管機關』」，與83年5月12日公布施行之第3條
    條文相較，有關山坡地之劃定標準並未有修正。過去省主管
    機關依法劃定並經行政院核定公告之山坡地，應無須再為重
    新公告，此亦有行政院農業委員會水土保持局以93年6月7日
    水保藍字第0931812158號函說明附卷可稽。從而，系爭土地
    縱未經重新公告，仍屬水土保持法之山坡地，應屬無疑。至
    系爭土地雖分別編定為農牧用地、遊憩用地、國土保安用地
    等，惟此一分類乃基於區域計畫法之規定而來，而區域計畫
    法係指基於地理、人口、資源、經濟活動等相互依賴及共同
    利益關係，而制定之區域發展計畫，故系爭土地關於農牧用
    地、遊憩用地、國土保安用地等之編定，乃區域計畫法依其
    經濟活動性質所為之編定。至水土保持法則係為實施水土保
    持之處理與維護，以保育水土資源，涵養水源，減免災害，
    促進土地合理利用，增進國民福祉而訂立，此觀水土保持法
    第1條規定自明，核與區域計畫法所為土地分類之目的並不
    相同；故系爭土地雖依區域計畫法分別編定為農牧用地、遊
    憩用地、國土保安用地，但其既亦依山坡地保育利用條例公
    告為山坡地，並嗣經台灣省政府公告沿用為水土保持法所稱
    之山坡地，則其開發使用自應受水土保持法關於山坡地規定
    之規範甚明；故而上訴人主張本件系爭土地係屬農牧用地並
    非水土保持法中之山坡地云云，應係誤解，核不足採。(四)上
    訴人另主張其僅係出租砂石車予業主，並非系爭土地之經營
    人、使用人或所有人，亦即非水土保持法第4條之水土保持
    義務人，自無擬具水土保持計畫送請主管機關核定之義務云
    云。經查，上訴人於警訊時陳稱：「K5─753砂石車是我所
    有，當時亦是我駕駛，由91年11月4日1時許（指凌晨）進入
    該地段，由挖土機所有人羅茂源駕駛，挖地上土方石塊至車
    上再載送至行政大樓旁空地上堆放，是由張國展以每日伍仟
    元整所僱請整地之用，於20分見有陌生人進入，乃避於暗處
    躲藏，未運出販售牟利。」等語（詳旗山分局建國所91年11
    月4日偵訊調查筆錄），而被上訴人於91年11月4日派員配合
    會同高雄地檢署檢察官及相關人員至現場勘查時，確發現上
    訴人所有之車號K5－753號卡車因傳動軸被蛇籠纏繞而置放
    於違規地點，且車斗有載運卵石所留之泥土痕跡等情，已據
    被上訴人陳明，並有照片數幀附卷可稽，而上訴人於查獲當
    時亦坦承自己的砂石車確實有運送砂石二至三輛到堆積土石
    區等情，亦有經上訴人確認無訛後簽名之紀錄附於被上訴人
    山坡地違規使用查報取締會勘紀錄可稽，是上訴人等苟係於
    系爭土地整地，何需於三更半夜凌晨1時許工作，顯與常情
    有違。再以現場被挖掘約有300立方公尺之卵石，被上訴人
    施設之水土保持蛇籠設備遭受破壞之事實，亦有前揭會勘紀
    錄及現場照片在卷可憑，且當時現場後方並未有整草之痕跡
    ，亦據訴外人即系爭土地管理人謝富藏於偵查中供述綦詳（
    見高雄地檢署92年度偵字第7445號刑事卷92年4月17日訊問
    筆錄影本），足見上訴人確於前揭時地與訴外人羅茂源、黃
    禎峰採取土石無訛。訴外人張國展固於原審行準備程序時證
    稱：「（問：有關系爭工程到底是誰做的？你是否有承包該
    工程？）我不清楚，我只是在後來聽羅茂源說才知道有人在
    挖土。我原先在91年10月底有請羅茂源去除草，但尚未開工
    。……」「（問：有無僱用上訴人前往工作？）沒有，我不
    認識原告。……」「（上訴人訴訟代理人問：是否有僱用羅
    茂源去挖土？相關配合的卡車是否你所僱請？……）一有要
    請羅茂源駕駛挖土機過去，但其是否有過去我不清楚，因為
    他還沒有跟我報開工。二卡車的問題，我並沒有交代羅茂源
    。……」等語，而訴外人羅茂源亦自承其尚未向張國展報告
    開工，有上開準備程序筆錄附卷可稽。參諸一般社會經驗法
    則，羅茂源若確係受僱於張國展，開工時應會先通知張國展
    ，以便日後清算工資時能確實計算開工之日數，然羅茂源稱
    其已在現場整理二、三天，卻仍未向張國展報告開工，上訴
    人亦未能提出其他證據以實其說，自難僅憑羅茂源之證詞認
    定其與上訴人均係受僱於張國展。況上訴人於前揭警訊中陳
    稱係受僱於訴外人張國展，然於會勘時稱係受僱於茂仔（即
    羅茂源），分別有前開警訊筆錄及會勘紀錄附卷可稽，且張
    國展更否認認識上訴人，是上訴人就是否受人僱用乙節前後
    所述不一，自不足採。準此，上訴人既無法證實確有受僱於
    他人之事實，則其於系爭土地上開採土石，即為系爭土地之
    使用人，縱未有合法權源，參諸前揭行政院農業委員會函釋
    意旨，仍屬水土保持義務人，依水土保持法第12條規定，於
    開採土石前即有先擬具水土保持計畫送請主管機關核定之義
    務，上訴人主張其並非水土保持義務人且無擬具水土保持計
    畫書送請主管機關核定之義務云云，尚難憑採。原處分並無
    不合等由，駁回上訴人原審之訴。
四、上訴意旨復執前詞，並主張：上訴人業於原審一再陳明僅係
    出租砂石車予業主而已，並非系爭土地之經營人、使用人或
    所有人，非水土保持義務人，自無擬具水土保持計畫送請主
    管機關核定之義務等語。原判決未見及此，仍以之相繩，即
    有適用水土保持法第4條錯誤之情。查上訴人與訴外人羅茂
    源均受僱於訴外人張國展，但雙方聘僱事宜全由羅茂源與張
    國展接洽，再轉知上訴人相關工作事宜，是張國展僅與羅茂
    源相識，而未曾見過上訴人，此與一般民間臨時勞工相似，
    原雇主自無法認識所有受僱人。上訴人乃一介平民，不熟悉
    法律關係及相關用語，因而才會於會勘及警訊中答覆認為上
    開訴外人均為雇主。而依行政院農業委員會92年12月9日農
    林字第0920172279號函釋規定，「砂石車之卡車司機或一般
    工人，倘為雇主或開發公司所雇用及指揮者，原則上卡車司
    機或工人行為所需之水土保持計畫，應由雇主或開發公司負
    責擬具送主管機關審核。」則上訴人是否僅為受僱人之認定
    ，關係上訴人是否為水土保持義務人之判斷非常重大，原審
    未詳加調查斟酌，即有重要證據未為調查之違法云云。
五、查水土保持法第23條第1項規定：「未依第12條至第14條規
    定之一所核定之水土保持計畫實施水土保持之處理與維護者
    ，除依第33條規定按次分別處罰外，由主管機關會同目的事
    業主管機關通知水土保持義務人限期改正；屆期不改正或實
    施仍不合水土保持技術規範者，應令其停工、強制拆除或撤
    銷其許可，已完工部分並得停止使用。」，而同條第2項規
    定：「未依第12條至第14條規定之一擬具水土保持計畫送主
    管機關核定而擅自開發者，除依第33條規定按次分別處罰外
    ，主管機關應令其停工，得沒入其設施及所使用之機具，強
    制拆除及清除其工作物，所需費用，由經營人、使用人或所
    有人負擔，．．．」。依此規定，其有未依核定之水土保持
    計畫，實施水土保持之處理與維護者，始有依上開第1項規
    定「限期改正」之適用。至「未．．．擬具水土保持計畫送
    主管機關核定而擅自開發者。」依同條第2項規定，僅有「
    依第33條規定按次分別處罰」、「令其停工」、「沒入其設
    施及使用之機具」、及「強制拆除及清除其工作物」，並無
    「限期改正」之規定。本件被上訴人係以上訴人未先擬具水
    土保持計畫申請核定，擅自於系爭土地採取土石，適用水土
    保持法第23條第2項規定作成本件原處分，惟該條項並無「
    限期改正」之規定，原處分責令上訴人限期改正，訴願決定
    遞予維持，均屬無據。原審未察遽予維持，即有違誤。上訴
    意旨指摘雖未及此，惟原判決此部分既有可議，即屬無可維
    持，應由本院就該部分併為廢棄、撤銷之判決，以期適法。
    至於上訴人主張其非系爭土地之經營人、使用人或所有人，
    僅出租砂石車予業主，及其受僱於他人，並非水土保持義務
    人等情，業經上訴人於原審提出主張，原審並參酌相關事証
    認上訴人之上述主張為不可採，業於判決內詳述其得心證之
    理由，經核並無不合，從而，被上訴人依前開規定責令停工
    、處以罰鍰及沒入上訴人所有框式卡車，訴願決定予以維持
    ，原判決就該部分駁回其訴，核無違誤，上訴人就此部分指
    摘原判決違誤，求為廢棄，為無理由，應予駁回。
據上論結，本件上訴為一部有理由，一部無理由，依行政訴訟法
第255條第1項、第256條第1項、第259條第1款、第98條第3項前
段，判決如主文。
中    華    民    國    95    年    2     月    16    日
                  第四庭審判長法  官  趙  永  康
                              法  官  鄭  淑  貞
                              法  官  侯  東  昇
                              法  官  黃  淑  玲
                              法  官  林  文  舟
以  上  正  本  證  明  與  原  本  無  異
中    華    民    國    95    年    2     月    17    日
                              書記官  王  福  瀛


司法院資訊處製作；財團法人民間司法改革基金會備份。
